臺灣高等法院刑事判決
111年度上訴字第3819號
上  訴  人  
即  被  告  楊政楠
選任辯護人  郭祐舜律師
            陳彥均律師
上列上訴人即被告因傷害等案件，不服臺灣基隆地方法院111年
度訴字第176號，中華民國111年8月25日第一審判決（起訴案號
：臺灣基隆地方檢察署111年度偵字第2344號），提起上訴，本
院判決如下：
    主  文
原判決撤銷。
楊政楠犯傷害罪，處拘役拾伍日，如易科罰金，以新臺幣壹仟元
折算壹日。緩刑貳年，並應於民國一百一十二年一月十三日前向
黃鉉翔支付新臺幣拾參萬元。
    犯罪事實
一、楊政楠與黃鉉翔為朋友關係，於民國110年11月6日上午6時1
    4分許，偕徐如君、蔡美茹至基隆市○○區○○路0號黃鉉翔經營
    之「GIVE ME FIVE」酒吧消費，期間黃鉉翔與其配偶邱靖荃
    酒後發生肢體衝突，楊政楠見狀上前制止，黃鉉翔即起身與
    楊政楠拉扯，並伸手搭向楊政楠肩部，楊政楠於身體遭現實
    不法侵害之際，基於傷害之故意，徒手掐住黃鉉翔頸部，於
    黃鉉翔反擊過程，又多次以雙手扣住黃鉉翔頸部，將黃鉉翔
    壓制在地，致黃鉉翔受有頸部挫傷瘀青、前胸口挫傷瘀青、
    右耳後方擦傷、右手挫傷腫脹、右中指擦傷等傷害。
二、案經黃鉉翔訴由基隆市警察局第一分局報請臺灣基隆地方檢
    察署檢察官偵查起訴。
　　理  由
壹、程序部分：
一、本院審理範圍：
    按上訴得對於判決之一部為之。對於判決之一部上訴者，其
    有關係之部分，視為亦已上訴。但有關係之部分為無罪、免
    訴或不受理者，不在此限，刑事訴訟法第348條第1項、第2
    項定有明文。且該條第2項所稱「無罪、免訴或不受理者」
    ，不以在主文內諭知者為限，即第一審判決就有關係之部分
    於理由內說明不另為無罪、免訴或不受理之諭知者，亦屬之
    ，此觀前開條文修正理由即明。本件被告楊政楠被訴涉犯傷
    害等罪，經原審為有罪之判決，而就被告被訴「以右手出拳
    打倒黃鉉翔」所涉傷害犯行，於理由中說明不能證明被告犯
    罪。被告就原審判決有罪部分提起上訴，依前開說明，上開
    有關係而經原審於理由中說明不能證明犯罪部分，不在上訴
    範圍，即已確定，本院應以原審判決有罪部分為審理範圍，
    合先指明。
二、證據能力：
　　本案認定犯罪事實所引用之證據，皆無證據證明係公務員違
    背法定程序所取得，又檢察官、被告及辯護人於本院準備程
    序及審理時均同意作為證據（本院卷第136至137、167至168
    頁），復經審酌該等證據製作時之情況，尚無顯不可信與不
    得作為證據之情形，亦無違法不當之瑕疵，且與待證事實具
    有關聯性，認為以之作為證據應屬適當，依刑事訴訟法第15
    8條之4反面解釋及第159條之5規定，認均有證據能力。
貳、實體部分：
一、認定犯罪事實之證據及理由：
　㈠上揭事實，業據被告於本院審理時坦承不諱（本院卷第169、
    170頁），核與證人邱靖荃於警詢（臺灣基隆地方檢察署111
    年度偵字第2344號偵查卷宗【下稱偵卷】第23至25頁）、蔡
    美茹於警詢及原審審理時（偵卷第27至29頁、原審卷第113
    至118頁）、徐如君於警詢及原審審理時（偵卷第31至34頁
    、原審卷第119至122頁）證述之情節相符，且有監視錄影畫
    面翻拍照片附卷可資佐證（偵卷第35至45頁），並經檢察官
    及原審勘驗現場監視錄影畫面，製有勘驗筆錄及擷圖在卷足
    稽（偵卷第97、98頁、原審卷第51至81頁）。而告訴人黃鉉
    翔因而受有頸部挫傷瘀青、前胸口挫傷瘀青、右耳後方擦傷
    、右手挫傷腫脹、右中指擦傷等傷害，亦據證人即告訴人於
    警詢、檢察官訊問時證述綦詳（偵卷第15至17、19至21、87
    、88頁），並有傷勢照片、衛生福利部基隆醫院診斷證明書
    存卷為憑（偵卷第45至49、51頁）。以上俱徵被告前揭任意
    性自白與事實相符，堪信為真。
　㈡刑法第23條之正當防衛，係以對於現在不法之侵害，而出於
    防衛自己或他人權利之行為為要件。因之正當防衛，必對現
    在之不法侵害，始能成立，所謂現在，乃別於過去與將來而
    言，此為正當防衛行為之「時間性」要件。過去與現在，以
    侵害行為已否終了為準，將來與現在，則以侵害行為已否著
    手為斷，故若侵害已成過去，或預料有侵害而侵害行為尚屬
    未來，則其加害行為，自無成立正當防衛之可言。至於防衛
    過當係指為排除現在不法侵害之全部防衛行為欠缺「必要性
    」及「相當性」要件而言，必係防衛行為，始生是否過當，
    倘非防衛行為，當無過當與否之問題（最高法院100年度台
    上字第4939號判決意旨參照）。經查，證人蔡美茹於原審審
    理時證稱：當時告訴人與邱靖荃起衝突，把桌上的玻璃瓶都
    掃掉，邱靖荃要去搶告訴人的手機，被告訴人過肩摔、掐在
    地上，被告趕快把告訴人拉開、壓制告訴人等語（原審卷第
    114至117頁），證人徐如君亦證稱：當時我們在喝酒，最後
    告訴人與邱靖荃爭吵，邱靖荃要搶告訴人的手機，結果告訴
    人衝過去把邱靖荃摔在地上，我和蔡美茹拉不開告訴人，被
    告就過來，和告訴人在吧檯外面爭執，我看到告訴人拉椅子
    ，然後被告把告訴人擋住、壓在牆上等語（原審卷第120至1
    21頁）。復經原審勘驗現場監視錄影畫面結果，被告與告訴
    人對話過程，係告訴人先起身與被告拉扯，且將手搭向被告
    肩部，而遭被告扣住頸部，此時告訴人出力與被告僵持，並
    打被告一巴掌，可見告訴人確有攻擊被告之情形；另一角度
    （吧檯內）監視錄影畫面則顯示：邱靖荃情緒激動，不時以
    手指向被告及告訴人，徐如君持續抱住、安撫邱靖荃，並阻
    止邱靖荃向前（原審卷第51至81頁）。由以上各情相互勾稽
    ，堪認被告所稱：當時告訴人喝了很多酒，跟邱靖荃大吵一
    架，雙方把酒瓶都丟在地上，所以我上前勸解，結果告訴人
    竟然質疑我和邱靖荃有一腿，要對我動手，我只好把告訴人
    壓制在地等語（偵卷第96頁），並非杜撰虛構。告訴人於被
    告試圖阻止其與邱靖荃間衝突擴大之際，先行起身與被告拉
    扯、以手搭向被告肩部、打被告巴掌等攻擊行為，屬對被告
    身體權利之現在不法侵害，且依卷附前揭監視錄影畫面勘驗
    結果及擷圖顯示，過程中被告除持續壓制告訴人外，並無其
    他攻擊舉動，足認被告是為排除現時不法侵害，始對告訴人
    為上開行為，其主觀上係出於防衛之意思，而屬正當防衛行
    為。然而，被告掐、扣告訴人頸部，令告訴人鬆手後，被告
    仍然繼續壓制告訴人（原審卷第69至75頁，編號13至15），
    可知此時告訴人已處於劣勢，被告仍對之採取強力壓制行為
    ，造成告訴人受傷，其防衛行為客觀上已逾越必要之程度，
    而屬過當之防衛行為甚明。
　㈢綜上，本案事證明確，被告犯行堪予認定，應依法論科。
二、論罪：
  ㈠核被告所為，係犯刑法第277條第1項之傷害罪。
　㈡侵害個人生命、身體之犯罪，對於被害人之行動自由類多有
    所妨害，如果妨害自由即屬該侵害生命、身體犯罪行為之一
    部分時，自為該行為所包攝，勿庸另論以妨害自由之罪（最
    高法院88年度台上字第1753號判決意旨參照）。被告以掐頸
    、壓制手段傷害告訴人，固然同時妨礙告訴人自由離去，然
    其強制行為已為傷害行為所涵攝，毋庸另論強制罪名，檢察
    官認被告尚涉犯強制罪，而為一行為觸犯傷害、強制二罪名
    之想像競合犯，容有誤會。
  ㈢被告傷害告訴人之行為，係基於排除告訴人現在不法侵害之
    意思而為，然其手段欠缺權益均衡之相當性、必要性，屬防
    衛過當，雖無刑法第23條前段規定之適用，仍依同條但書規
    定，減輕其刑，又依被告犯罪情節，尚不宜寬待至免除其刑
    ，附此敘明。
三、撤銷原判決之理由及科刑審酌事由：
  ㈠原審以被告犯傷害罪，事證明確，予以論罪科刑，固屬卓見
    。惟被告於本院審理時坦承犯行，並與告訴人達成和解，原
    審未及審酌而為量刑，容有未合，被告以原審量刑過重提起
    上訴，為有理由，應由本院予以撤銷改判。
　㈡爰以行為人之責任為基礎，審酌被告與告訴人為朋友關係，
    偶遇紛爭，不思理性溝通，動輒以暴力相向，造成告訴人身
    體多處瘀青挫傷，行為偏差，應予非難，兼衡被告之素行，
    高職肄業之智識程度（本院卷第45頁），於本院審理時自承
    之工作所得、經濟能力，扶養親屬之家庭生活狀況（本院卷
    第170頁），其犯罪之動機、目的、手段，及所肇告訴人傷
    勢程度，復念被告行為固然失當，究係為避免告訴人與其配
    偶間之衝突擴大，介入干涉而啟事端，並非無端挑釁施暴，
    惡性尚非重大，且於本院審理時終能坦承犯行，並與告訴人
    達成和解（本院卷第141頁），態度尚稱良好等一切情狀，
    量處如主文第二項所示之刑，並諭知易科罰金之折算標準，
    資為懲儆。
　㈢末查，被告前未曾因故意犯罪受有期徒刑以上刑之宣告，有
    本院被告前案紀錄表可佐（本院卷第27、28頁），因一時失
    慮，偶罹刑章，於本院審理時坦承錯誤，應已反躬自省，經
    此偵審教訓，當知所警惕，信無再犯之虞，且被告業與告訴
    人達成和解，有臺灣基隆地方法院民事庭和解筆錄可參（本
    院卷第141頁），堪認被告有彌補損害之具體作為，復念被
    告正值壯年，並曾受高職教育，仍有可為，以刑事法律制裁
    本即屬最後手段性，本院量處之刑度應已足使被告戒慎自律
    ，經審酌上情，認所宣告之刑以暫不執行為適當，爰予宣告
    緩刑2年，以勵自新。惟被告與告訴人成立和解之履行期限
    尚未屆至，爰依刑法第74條第2項第3款規定，命被告於緩刑
    期間內履行和解內容，於112年1月13日前向告訴人支付新臺
    幣13萬元，以維告訴人權益。倘被告於緩刑期間違反上開所
    定負擔情節重大，足認原宣告之緩刑難收其預期效果，而有
    執行刑罰之必要者，依刑法第75條之1第1項第4款規定，得
    撤銷其緩刑之宣告，併此敘明。　
據上論斷，應依刑事訴訟法第369條第1項前段、第364條、第299
條第1項前段（依刑事裁判精簡原則，謹記載程序法條），判決
如主文。
本案經檢察官何治蕙提起公訴，檢察官趙燕利到庭執行職務。
中　　華　　民　　國　　111 　年　　12　　月　　8 　　日
                  刑事第三庭    審判長法　官  張惠立  
　　　　　　　　　　　　　　　　      法　官  鄭昱仁
　　　　　　　　　　　　　　　　　　  法　官  廖怡貞
以上正本證明與原本無異。
如不服本判決，應於收受送達後20日內向本院提出上訴書狀，其
未敘述上訴之理由者並得於提起上訴後20日內向本院補提理由書
（均須按他造當事人之人數附繕本）「切勿逕送上級法院」。
　　　　　　　　　　　　　　　　　　  書記官  劉芷含
中　　華　　民　　國　　111 　年　　12　　月　　8 　　日

附錄本案論罪科刑法條全文：　
中華民國刑法第277條
傷害人之身體或健康者，處5年以下有期徒刑、拘役或50萬元以
下罰金。
犯前項之罪，因而致人於死者，處無期徒刑或7年以上有期徒刑
；致重傷者，處3年以上10年以下有期徒刑。